【裁判字號】    97,台上,4627
【裁判日期】    970919
【裁判案由】    強盜等罪
【裁判全文】
最高法院刑事判決            九十七年度台上字第四六二七號
上  訴  人  甲○○
                    巷38弄4號5樓
                    （
上列上訴人因強盜等罪案件，不服台灣高等法院花蓮分院中華民
國九十七年六月三十日第二審判決（九十七年度上訴字第九七號
，起訴案號：台灣花蓮地方法院檢察署九十六年度偵字第四九四
七號），提起上訴，本院判決如下：
    主  文
上訴駁回。
    理  由
一、強盜、搶奪罪部分
按刑事訴訟法第三百七十七條規定，上訴於第三審法院，非以判
決違背法令為理由，不得為之。是提起第三審上訴，應以原判決
違背法令為理由，係屬法定要件。如果上訴理由書狀並未依據卷
內訴訟資料，具體指摘原判決不適用何種法則或如何適用不當，
或所指摘原判決違法情事，顯與法律規定得為第三審上訴理由之
違法情形，不相適合時，均應認其上訴為違背法律上之程式，予
以駁回。本件原判決撤銷第一審之科刑判決，改判論上訴人甲○
○以意圖為自己不法之所有，攜帶兇器，以強暴至使不能抗拒，
而取他人之物，未遂，累犯罪，處有期徒刑伍年陸月；意圖為自
己不法之所有，而搶奪他人之動產，未遂，累犯罪，處有期徒刑
捌月。係依憑上訴人供稱：確有強盜、搶奪之事實不諱，其中強
盜部分，參酌證人即被害人陳胤廷於第一審證稱：伊當時在車上
，上訴人從後方經過拿刀抵著伊脖子，叫伊不要動並打開車箱，
當時刀子還在伊脖子上，伊告訴上訴人：「你這樣我怎麼開車箱
」。後來伊從車上下來時，趁機搶上訴人的刀子，上訴人就把伊
壓在地上，刀子還是對著伊並說要給伊死，那時因一隻腳頂著上
訴人腹部，就順勢用力把上訴人踢開後跑掉等語，足以證明上訴
人持刀強盜未遂犯行；搶奪部分，亦據證人即被害人丘雲霈於警
詢時證述：上訴人騎車搶奪其腳踏車置物籃內皮包未遂之經過情
形綦詳。另有陳胤廷受傷之照片，及監視器翻攝照片四紙等證據
資料，而為論斷，已敘明其所憑之證據及得心證理由。而以上訴
人辯稱：伊當日吃藥後並飲酒，故不知發生何事等語；及其辯護
人辯護以：鑑定報告既認上訴人當時大量飲酒及服用大量安眠藥
可能造成係酒後所致之「黑矇狀態」或服用安眠藥物所導致的「
失憶」，且上訴人事後既無法回憶案件發生經過，足見行為當時
之意識及認知功能較平時已顯著降低或完全喪失之程度。被害人
於第一審亦證稱：當時其背紅色的包包，可以一眼看到，其告訴
上訴人二次說機車置物箱裡面沒有錢，上訴人執意強索機車置物
箱內錢財，卻棄目視所及放有錢財機率較大之紅色背包於不顧云
云，足見行為當時確有精神障礙或心智欠缺，致違法性之辨識顯
然降低或欠缺。所為應符合刑法第十九條減輕其刑之規定等語，
並不足採，已依調查所得之證據資料，於理由內詳加指駁；並說
明：（一）本件經第一審向上訴人就醫之福田診所函調其就醫及
用藥紀錄後，囑託國軍花蓮總醫院鑑定被告精神狀態，鑑定結果
認：上訴人於鑑定當時之精神狀態正常，而無法回想全部案發過
程，可能係酒後所致之「黑矇狀態」或服用安眠藥物所導致的「
失憶」（上訴人所服用之 seminax，在臨床上確實有造成病患服
用後記憶力缺損之案例），上開二原因皆有可能導致上訴人事後
無法回憶案件經過之情形，惟並不表示行為認知功能有明顯缺損
，且上訴人強盜行為需要較複雜之計畫執行能力，表示當時之認
知功能並未因服用安眠藥物或飲酒而完全或大部分喪失等語，有
福田診所九十六年十二月十日福字第四號函及國軍花蓮總醫院九
十七年一月二十八日精專字第一０一０號司法鑑定報告書在卷可
稽。上訴人當日為警查獲後，雖坦承搶奪犯行，然辯以：強盜案
件發生時並未在場，係在家中觀看電視，並自凌晨三時後始出家
門云云，並舉其表弟李潤祥為證，嗣經警詢問李潤祥，否認其供
述內容後，上訴人方改口辯稱：飲酒、服藥等事實，足見其於案
發被逮捕之初，仍知對於刑責較重之強盜犯行飾詞狡辯，並無失
憶之情形，甚為顯然。上訴人於行為當時並無記憶缺損或有精神
障礙致不能辨識行為違法或辨識能力顯著減低之情形，應堪認定
。又上開鑑定報告亦認上訴人行為時大量飲酒及服用大量安眠藥
可能造成事後之「黑矇狀態」或服用安眠藥物所導致的「失憶」
，此係指行為後無法記憶行為當時之情形，並非指其行為當時之
意識及認知功能有較平時顯著降低或完全喪失之程度。況依其飲
酒、服藥後既能清楚以強暴手段強盜被害人財物，於被害人逃離
後又竊取機車，復騎乘機車另為搶奪犯行，且為警查獲後既能以
不在場為由辯稱：未涉案云云，經警依所述查證後，亦多方辯解
，顯然其行為當時及行為後至查獲、訊問期間意識甚為清楚，當
無意識或認知功能較常人為弱之情形。至其事後無法回憶案件發
生經過，並不影響其行為當時意識能力未較常人低落之認定，亦
不能以上訴人並未對被害人身上之皮包實施強盜行為即認定其精
神有障礙或心智有欠缺。其辯稱：應依刑法第十九條規定減輕其
刑云云，並不足採。（二）被害人陳胤廷證稱：上訴人所持刀械
類似檳榔刀，約長十公分等語，佐以其頸部及指縫間均遭割傷，
有照片可憑，足認上訴人所持有之刀器，客觀上已對人之生命、
身體、安全構成威脅且具有危險性，而屬兇器無訛之理由。從形
式上觀察，原判決並無足生影響判決結果之違背法令情形存在。
上訴意旨略稱：（一）如上訴人確有攜帶凶器，以被害人陳胤廷
係一弱女子，豈能再反問上訴人及踢開上訴人，足見其證陳：上
訴人攜帶凶器云云，不足採信。（二）原判決於理由先則稱：上
訴人強盜之目的物為機車置物箱內及被害人身上之財物云云；然
又稱：尚不能以上訴人並未對被害人身上之皮包實施強盜行為即
認定其精神有障礙或心智有欠缺等語。足見其理由矛盾。（三）
上訴人確因服用藥物及飲酒，致意識不清，而無自主意識，應適
用刑法第十九條減輕其刑，原審對此未予釐清，亦屬違法等語。
惟查：（一）採證認事，係事實審法院之職權，其對證據證明力
所為之判斷，如未違背經驗法則與論理法則，復已敘述其憑以判
斷之心證理由，即不能任意指為違法。原判決就其依憑調查所得
之證據資料，認定：上訴人攜帶凶器強盜陳胤廷之財物未遂，另
又搶奪丘雲霈財物未遂之犯罪事實，已明確認定，詳細記載，並
敘明其認定上訴人行為時並無因精神障礙或其他心智缺陷，致不
能辨識行為違法或欠缺依其辨識而為之能力；或辨識能力顯著減
低之情形，及其係攜帶可供凶器使用之尖刀為強盜行為之心證理
由。所為之論斷，核與證據法則並無違背。亦無判決不憑證據或
不備理由之情形。上訴意旨置原判決所為明白論斷於不顧，或仍
持已為原判決指駁之陳詞再事爭辯，或對於事實審法院取捨證據
與自由判斷證據證明力及適用法律之職權行使，徒以自己之說詞
，任意指摘，難認已符合首揭法定之第三審上訴要件。其此部分
之上訴違背法律上之程式，應予駁回。
二、竊盜罪部分
刑事訴訟法第三百七十六條所列各罪之案件，經第二審判決者，
不得上訴於第三審法院，法有明文。本件上訴人所犯竊盜罪部分
，原審係依刑法第三百二十一條第一項第三款論處罪刑，核屬刑
事訴訟法第三百七十六條第二款之案件。依上開說明，既經第二
審判決，即不得上訴於第三審法院，上訴人一併提起上訴，其此
部分之上訴為不合法，應併予駁回。
據上論結，應依刑事訴訟法第三百九十五條前段，判決如主文。
中    華    民    國  九十七  年    九    月   十九   日
                      最高法院刑事第三庭
                          審判長法官  林  增  福
                                法官  張  清  埤
                                法官  陳  世  雄
                                法官  蔡  國  在
                                法官  陳  世  淙
      本件正本證明與原本無異
                                      書  記  官
中    華    民    國  九十七  年    九    月  二十三  日
                                                Ａ


司法院資訊處製作；財團法人民間司法改革基金會備份。
